【裁判字號】    98,易,692
【裁判日期】    981202
【裁判案由】    詐欺
【裁判全文】
臺灣彰化地方法院刑事判決               98年度易字第692號
公  訴  人  臺灣彰化地方法院檢察署檢察官
被      告  丙○○
                    號
上列被告因詐欺案件，經檢察官提起公訴（98年度偵字第4313號
），本院判決如下：
    主  文
丙○○幫助意圖為自己不法之所有，以詐術使人將本人之物交付
，處有期徒刑陸月，如易科罰金，以新臺幣壹仟元折算壹日。
    犯罪事實
一、丙○○明知依一般社會生活之通常經驗，均能預見若將個人
    之存摺、帳戶交付予他人使用，該他人有可能以所取得之存
    摺、帳戶遂行財產上犯罪之目的，竟為圖私利，乃基於縱若
    取得其所提供之存摺、提款卡之人，自行或轉交他人用以實
    施犯罪，供作被害人匯款之用，仍不違背其本意之幫助詐欺
    取財之不確定故意，於民國98年3 月14日前某時許，在不詳
    地點，以不詳代價，將其申設之臺灣中小企業銀行和美分行
    （以下簡稱中小企業銀行）帳戶（戶名：丙○○，帳號：00
    0-00000000000 號）存摺、提款卡及密碼提供予姓名、年籍
    不詳之成年人，以此方式幫助該人所組成之詐欺集團掩飾渠
    等因詐欺犯罪所得之財物。嗣該犯罪集團成員取得上開帳戶
    資料後，即基於意圖為自己不法所有之詐欺取財之犯意，先
    後於：(一)98年3 月14日下午8 時許，由該集團某女性成員撥
    打電話向乙○○佯稱：因乙○○先前在雅虎奇摩網站購物後
    ，誤將付款方式設定為分期付款，需操作自動櫃員機變更設
    定等語，致乙○○陷於錯誤，於同日下午11時許，前往屏東
    縣萬丹鄉○○路合作金庫商業銀行外，依指示操作自動櫃員
    機後，將新臺幣（下同）22998 元匯入丙○○前開帳戶內；
    (二)98年3 月14日某時許，由該集團某成員撥打電話向甲○○
    自稱係雅虎奇摩拍賣網站之某賣方，並佯稱：甲○○先前經
    由該網站購物後，在便利商店收取商品時，因便利商店員工
    誤將付款方式勾選為分期付款，需前往操作自動櫃員機解除
    設定，才不會被按月扣款等語，致甲○○陷於錯誤，乃於同
    日下午11時35分許，前往高雄市前鎮區合作金庫商業銀行外
    ，依指示操作自動櫃員機後，將5998元匯入丙○○前開帳戶
    內。嗣經乙○○、甲○○發現存款轉出後始知受騙，乃報警
    處理，而循線查知上情。
二、案經乙○○、甲○○告訴及彰化縣警察局和美分局報請臺灣
    彰化地方法院檢察署檢察官偵查起訴。
    理  由
一、按被告以外之人於審判外之陳述，雖不符刑事訴訟法第159
    條之1 至第159 條之4 之規定，而經當事人於審判程序同意
    作為證據，法院審酌該言詞陳述或書面陳述作成時之情況，
    認為適當者，亦得為證據。當事人、代理人或辯護人於法院
    調查證據時，知有第159 條第1 項不得為證據之情形，而未
    於言詞辯論終結前聲明異議者，視為有前項之同意，刑事訴
    訟法第159 條之5 定有明文。立法意旨在於傳聞證據未經當
    事人之反對詰問予以核實，原則上先予排除。惟若當事人已
    放棄反對詰問權，於審判程序中表明同意該等傳聞證據可作
    為證據；或於言詞辯論終結前未聲明異議，基於尊重當事人
    對傳聞證據之處分權，及證據資料愈豐富，愈有助於真實發
    見之理念，且強化言詞辯論主義，使訴訟程序得以順暢進行
    ，上開傳聞證據亦均具有證據能力。查本案全部卷證，公訴
    人及被告均不爭執其證據能力，本院復衡以該等供述證據作
    成時之情況，應為適當，是可認後述所引用證據之證據能力
    均無疑義，合先敘明。
二、訊據被告固坦承曾申設前開中小企業銀行和美分行帳戶之事
    實，惟矢口否認有何幫助他人詐欺取財之犯行，辯稱：「上
    開帳戶之存摺、提款卡及密碼資料係遺失，伊在發現遺失後
    兩日內隨即前往銀行補辦存摺，但未補辦提款卡，伊並未將
    存摺、金融卡及密碼提供他人使用」云云。
三、經查：
    （一）系爭臺灣中小企業銀行和美分行帳號000-0000000000
          0 號帳戶係被告親自開立之事實，迭據被告於警詢、
          偵訊及本院審理時供承明確，並有臺灣中小企業銀行
          和美分行98年6 月2 日（98）和秘法字第090 號函所
          附之開戶基本資料、交易明細表在卷可稽（見臺灣彰
          化地方法院檢察署98年度偵字第4313卷第7 至10頁）
          ；又上揭被害人乙○○、甲○○確遭以前揭詐騙手法
          施用詐術，而陷於錯誤匯款至被告申設之上開帳戶內
          之事實，已據證人即被害人乙○○、甲○○於警詢時
          證述明確，復有合作金庫銀行自動櫃員機交易明細單
          、金融機構聯防機制通報單與帳戶交易明細表在卷可
          憑，足認被告之上開帳戶乃詐欺集團作為詐騙被害人
          等匯入款項詐取財物乙情，應堪認定。
    （二）按金融機構之帳戶關乎存戶個人財產權益甚大，而帳
          戶內款項之提領，僅須擁有該帳戶之存摺及印鑑，或
          以該帳戶之金融卡配合鍵入正確密碼使用即可，一旦
          遺失，除將造成個人財物之損失外，甚且可能淪為他
          人犯罪之用，不但損及自己個人信用，更有因此背負
          刑責之可能。是以一般人皆知曉應將上開重要物品妥
          為保管、分開存放，以避免失竊或遭人利用之風險。
          然依被告之智識程度，縱有抄寫帳戶金融卡密碼之必
          要，衡情仍應分開保管、藏放，豈會甘冒遭人冒用風
          險，而將提款密碼與提款卡、存摺一同存放之理？況
          一般人若發覺帳戶資料遺失，當立即掛失並向警察機
          關報案，以保障個人權益，而被告於警詢中供稱係於
          98年1 月下旬某日發現遺失，於本院訊問時則稱係發
          覺遺失後經過1 至2 星期前往金融機構補辦，後又翻
          異前詞辯稱係於98年3 月13日前往中小企業銀行補辦
          存摺前1 至2 日發現帳戶資料遺失云云，前後供述差
          異甚大，已有可疑；又果如被告所辯因系爭帳戶甚少
          使用，因此僅補辦存摺而未補辦提款卡云云，則何以
          又將系爭未使用之帳戶存摺連同提款卡長期置放於自
          小客車內，徒增遺失風險之理？是其所辯應為臨訟卸
          責之詞，無足採信。至被告雖辦理上開帳戶之存摺掛
          失補發，卻又未辦理金融卡之掛失，惟被害人受詐騙
          將款項匯入被告上開帳戶後，係經以提款卡提領殆盡
          乙節，有臺灣中小企業銀行和美分行98年10月27日（
          98）和美字第0172號函在卷可憑，是其縱有申請補辦
          存摺，仍不足為有利之認定。
    （三）再自實施詐欺集團之角度審酌，其既知利用他人之帳
          戶掩飾犯罪所得，應非愚昧之人，當知社會上一般正
          常之人如帳戶存摺、印章、提款卡、提款密碼遺失或
          遭竊，為防止拾得或竊得之人盜領其存款或做為不法
          使用而徒增訟累，必於發現後立即報警或向金融機構
          辦理掛失止付，在此情形下，如仍以該帳戶作為犯罪
          工具，則在其向他人詐騙，致使被害人將款項匯入該
          帳戶後，極有可能因帳戶所有人掛失止付而無法提領
          ，則其大費周章從事於犯罪之行為，甘冒犯罪後遭追
          訴、處罰之風險，卻只能平白無故替原帳戶所有人匯
          入金錢，而無法得償犯罪之目的，換言之，從事此等
          財產犯罪之不法集團，若非確知該帳戶所有人不會去
          報警或掛失止付，以確定其等能自由使用該帳戶提款
          、轉帳，則其等應不至於以該帳戶從事於財產犯罪。
          由被告上開帳戶交易明細觀之，該帳戶在被害人乙○○匯款22998 元前最後一次使用日期為97年7 月21日
          ，係被告提領3500元，當時帳戶餘額僅剩41元，其後
          即無其他存、提款紀錄，惟一般詐欺集團取得非熟識
          者提供之人頭帳戶時，在實施詐欺犯行前，通常會對
          於金融卡之提款功能進行測試，以免無法順利取得詐
          騙款項，故在未確認功能正常前，尚不致要求被害人
          將款項匯入，而被告之上開帳戶自其98年7 月21日最
          後一次領款後，至被害人98年3月14日匯款期間，既
          無任何存、提款之交易紀錄，已如前述，益徵取得該
          人頭帳戶之詐騙者，對於金融卡功能正常已有確信，
          是該金融卡來源顯非以竊取或其他隨機方式獲得，而
          係被告出於己意將其所有金融卡及密碼交付他人使用
          至明。
    （四）又按刑法上之故意，分為直接故意（確定故意）與間
          接故意（不確定故意），行為人對於構成犯罪之事實
          ，明知並有意使其發生者為直接故意。行為人對於構
          成犯罪之事實，預見其發生而其發生並不違背其本意
          者為間接故意；而間接故意與有認識的過失之區別，
          在於二者對構成犯罪之事實雖均預見其能發生，但前
          者對其發生並不違背其本意，後者則確信其不發生。
          且幫助犯之成立，以行為人主觀上認識被幫助者正欲
          從事犯罪或係正在從事犯罪，且該犯罪有既遂之可能
          ，而其行為足以幫助他人實現構成要件者，即具有幫
          助故意，並不以行為人確知被幫助者係犯何罪名為必
          要。查現今申辦金融機構帳戶方式簡便，任何人均可
          辦理使用，如無正當理由，實無使用他人存摺、提款
          卡、密碼使用之理；再金融存款帳戶，事關存戶個人
          財產權益之保障，其與儲戶存摺、提款卡相結合，專
          屬性、私密性更形提高，除非本人或與本人具密切之
          關係者，難認有何理由可自由使用他人之私人存摺、
          印鑑及提款卡，一般人亦均應有妥善保管上開物件，
          防止被他人冒用之認知；復近來詐欺案件頻傳，不法
          詐騙份子，每每利用人頭帳戶為犯罪工具，屢經報章
          雜誌及其他新聞媒體披露，若任意提供自己帳戶等專
          屬性甚高之相關物件資料予不明人士使用，將有遭他
          人作為詐欺犯罪時，非正當資金進出之用之不法用途
          ，此情當為具有社會生活經驗之成年人所得認識。是
          被告任意交付其帳戶存摺等物予上開真實姓名年籍不
          詳之成年人，並告知提款卡密碼，顯預見縱有人以其
          帳戶向社會大眾詐欺財物，避免遭查獲，亦不違背其
          本意至明。綜上，本件事證明確，被告幫助詐欺犯行
          ，洵堪認定，其上揭所辯，均無非卸責之詞，不足採
          信，本案罪證明確，應予依法論科。
四、按刑法上之幫助犯，係對於犯罪與正犯有共同之認識，而以
    幫助之意思，對於正犯資以助力，而未參與實施犯罪之行為
    者而言（最高法院75年度臺上字第1509號、84年度臺上字第
    5998號、88年度臺上字第1270號判決參照）；是以，如未參
    與實施犯罪構成要件之行為，且係出於幫助之意思提供助力
    ，即屬幫助犯，而非共同正犯。查被告單純提供金融機構帳
    戶予他人詐欺犯罪使用，並不等同於向被害人施以欺罔之詐
    術行為，且亦無證據證明被告參與詐欺取財犯行之構成要件
    行為，顯係基於幫助他人詐欺財物之犯意而為之，且其所為
    提供金融機構帳戶予他人之行為係屬詐欺取財罪構成要件以
    外之行為，其既以幫助他人犯罪之意思而參與犯罪構成要件
    以外之行為，核其所為，係犯刑法第30條第1項、刑法第339
    條第1項之詐欺取財罪之幫助犯，爰依刑法第30條第2項規定
    ，按正犯之刑減輕之。爰審酌被告率然提供金融機構帳戶予
    他人犯罪使用，造成遭受詐騙之人追查實際犯罪行為人發生
    阻礙，對於社會治安仍具有相當之危害性，暨其犯罪動機、
    目的、手段、智識程度及犯後矢口否認犯行，態度不佳等一
    切情狀，量處如主文所示之刑，並諭知易科罰金之折算標準
    ，以示懲儆。末按刑法第41條之規定雖於98年1 月21日經修
    正公布，並於98年9 月1 日施行，惟其主要係增訂相關得改
    易服社會勞動而為之修正，該條第1 項所定得以易科罰金之
    要件及其折算標準，均未有所異動，即此部分不生比較新舊
    法之問題，附此敘明。
據上論斷，應依刑事訴訟法第299 條第1 項前段，刑法第30條第
1 項前段、第2 項、第339 條第1 項、第41條第1 項前段，刑法
施行法第1 條之1 第1 項、第2 項前段，判決如主文。
本案經檢察官趙冠瑋到庭執行職務。
中    華    民    國    98    年    12    月    2     日
                  刑事第七庭      審判長法官  簡璽容
                                  法      官  黃玉齡
                                  法      官  胡宜如
以上正本證明與原本無異。
如不服本判決應於收受判決後10日內向本院提出上訴書狀，並應
敘述具體理由。其未敘述上訴理由者，應於上訴期間屆滿後20日
內向本院補提理由書（均須按他造當事人之人數附繕本）「切勿
逕送上級法院」。
告訴人或被害人對於判決如有不服具備理由請求檢察官上訴者，
其上訴期間之計算係以檢察官收受判決正本之日期為準。
中    華    民    國    98    年    12    月    2     日
                                      書記官  林淑文
附錄本案論罪科刑法條：
中華民國刑法第339條
意圖為自己或第三人不法之所有，以詐術使人將本人或第三人之
物交付者，處5 年以下有期徒刑、拘役或科或併科1 千元以下罰
金。
以前項方法得財產上不法之利益或使第三人得之者，亦同。
前二項之未遂犯罰之。


司法院資訊處製作；財團法人民間司法改革基金會備份。
